【裁判字號】    95,訴,534
【裁判日期】    950518
【裁判案由】    殺人未遂等
【裁判全文】
臺灣高雄地方法院刑事判決               95年度訴字第534號
公  訴  人  臺灣高雄地方法院檢察署檢察官
被      告  甲○○
指定辯護人  本院公設辯護人黃文德
上列被告因殺人未遂等案件，經檢察官提起公訴（94年度偵字第
24619 號），本院判決如下：
    主  文
甲○○服用酒類，不能安全駕駛動力交通工具而駕駛，處有期徒
刑月。又駕駛動力交通工具肇事，致人受傷而逃逸，處有期徒
刑拾月。應執行有期徒刑壹年。緩刑年。
被訴殺人未遂部分公訴不受理。
    事  實
一、甲○○明知服用酒類，不能安全駕駛動力交通工具者，不得
    駕駛動力交通工具，仍於民國94年10月1 日20時許，在高雄
    縣大社鄉○○路上某處與友人乙○○共飲啤酒約18瓶，並於
    已達不能安全駕駛動力交通工具之狀態後，在同日22時30分
    許，駕駛車牌號碼1610-JQ 號自小客車搭載乙○○，沿高雄
    縣大社鄉○○路由東往西方向行駛，並於同日22時40分許，
    行經該路與翠屏路口時，與右前方同向行駛由丙○○所騎乘
    ，附載庚○○之車牌號碼QPR-805 號輕型機車發生輕微擦撞
    （丙○○、庚○○均未因此受傷），因甲○○未停車處理，
    丙○○遂騎車追趕甲○○駕駛之自小客車，在中山路169 號
    前追上前開自小客車，至該車右前座車窗處與該車併行前進
    ，丙○○、庚○○並開口要求甲○○停車處理前開擦撞糾紛
    。詎甲○○本應注意汽車行駛時，駕駛人應注意車前狀況及
    兩車併行之間隔，並隨時採取必要之安全措施，又劃有分向
    限制線之路段，不得迴車，而依當時天候晴、有夜間照明、
    視距良好、柏油路面乾燥、路況正常、並無障礙物或其他缺
    陷，且依其智識、能力，並無不能注意之情形，竟因遭丙○○、庚○○追趕要求停車而心生驚慌，疏未注意兩車併行之
    間隔，貿然於行進中向右偏移，致上開自小客車右側車身擦
    撞丙○○所騎機車左側車身，丙○○、庚○○因而人車倒地
    ，丙○○受有右前臂及右手多處擦傷、右肘、左肩、左膝擦
    挫傷之傷害，庚○○受有雙側前臂、手部、左膝、左足擦挫
    傷之傷害（過失傷害部分均未據提出告訴）。甲○○明知其
    已駕車肇事，竟未下車察看丙○○、庚○○之傷勢，亦未停
    留於現場採取救護、報警求援或其他必要措施，反為逃避肇
    事責任，另行起意，欲駕車逃離現場，而疏未注意車前狀況
    ，及該路段劃有分向限制線，不得迴車，即貿然迴轉至對向
    車道上，先在迴轉過程中自後方追撞由己○○所騎乘，在該
    路段由西往東方向慢車道上行駛之車牌號碼WBV-217 號輕型
    機車車尾，又在甫完成迴轉而往前行駛時，追撞行駛於同一
    路段前方，由癸○○所騎乘，附載其妻戊○○、其女辛○○
    、壬○○之車牌號碼JTP-221 號重型機車車尾，致己○○、
    癸○○、戊○○、辛○○、壬○○均人車倒地，己○○受有
    前胸挫傷、兩側手肘擦挫傷之傷害，癸○○受有左腳踝、左
    手腕扭挫傷之傷害，戊○○受有頭部外傷併腦震盪、後枕部
    撕裂傷併血腫之傷害，辛○○受有左膝挫傷、左腕拉傷之傷
    害，壬○○受有頭部外傷、左膝挫傷之傷害（過失傷害部分
    均業經撤回告訴）。甲○○追撞己○○、癸○○所騎之前開
    機車後，仍未下車察看己○○等人之傷勢或採取救護等必要
    措施，再度迴轉後即駕車逃離現場。嗣丙○○、庚○○記下
    上開自小客車車牌號碼並報警處理，警方通知甲○○到案說
    明，並於94年10月2 日1 時54分許對甲○○施以呼氣酒精濃
    度測試，測試結果為每公升0.73毫克，始悉上情。
二、案經高雄縣政府警察局仁武分局報請臺灣高雄地方法院檢察
    署檢察官偵查起訴。
    理  由
壹、有罪部分：
一、訊據被告甲○○對酒後駕車之犯行坦承不諱，惟否認有何肇
    事逃逸之行為，辯稱：伊當時喝醉了，意識有點模糊，因為
    在行駛中聽到有2 個年輕人說伊撞到人，要伊停車，驚慌之
    下有撞到停在路邊的1 輛紅色汽車，不知道是否有撞到人，
    伊就離開現場云云。經查：
  (一)服用酒類，不能安全駕駛動力交通工具而駕駛部分：被告於
    警詢、本院審理時對此部分犯行均坦承不諱，核與證人乙○○於本院審理時到庭證稱：伊與被告當天一起在大社鄉○○
    路往觀音山方向的小吃部喝酒，喝臺灣啤酒，後來伊就坐被
    告的車，由大社往楠梓方向行駛等語（見本院95年4 月12日
    審判筆錄）大致相符，並有酒精濃度測定值表1 份在卷可稽
    （該酒精濃度測定值表屬被告以外之人於審判外之書面陳述
    ，而公訴人、被告及辯護人就上開書面陳述，均於審判程序
    同意作為證據〈見本院95年5 月4 日審判筆錄〉，本院審酌
    該書面陳述作成之情形尚屬正常，並無任何違背法定程序或
    不當之情形，且與待證事實有關聯性，認適當作為證據，故
    上開書面陳述依刑事訴訟法第159 條之5 第1 項規定，具有
    證據能力），足認被告自白與事實相符，被告上開犯行已堪
    認定，應予依法論科。
  (二)肇事逃逸部分：被告於上開時、地先後擦撞、追撞被害人丙○○（附載庚○○）、己○○、癸○○（附載戊○○、辛○○、壬○○）所騎機車，致丙○○、庚○○、己○○、癸○○、戊○○、辛○○、壬○○分別受有如犯罪事實欄所示之
    傷害，被告於肇事後並未下車察看，亦未停留於現場採取救
    護、報警求援或其他必要措施，即駕車沿高雄縣大社鄉○○
    路由東往西方向（往楠梓方向）離開現場，行駛到高雄市○○區○○路經加昌路往翠華路，再經中華路至高雄市立聯合
    醫院美術館院區（原婦幼醫院，下稱聯合醫院美術館院區）
    ，最後停在該醫院前之事實，業據被告坦承在卷，核與證人
    乙○○、庚○○、己○○、癸○○於本院審理時證述之情節
    相符（見本院95年4 月12日、同年5 月4 日審判筆錄），並
    有道路交通事故現場圖、道路交通事故調查報告表各1 份、
    診斷證明書7 份、現場蒐證照片28張在卷可憑（上開現場圖
    、調查報告表、診斷證明書等件，均屬被告以外之人於審判
    外之書面陳述，而公訴人、被告及辯護人就上開書面陳述，
    均於審判程序同意作為證據〈見本院95年5 月4 日審判筆錄
    〉，本院審酌該等書面陳述作成之情形均屬正常，並無任何
    不當之情形，且與待證事實有關聯性，認適當作為證據，故
    上開書面陳述依刑事訴訟法第159 條之5 第1 項規定，均具
    有證據能力），堪認屬實。至被告雖辯稱當時已經喝醉，意
    識有點模糊，不知道有撞到人云云，惟被告曾自承肇事前有
    聽到丙○○、庚○○叫伊停車等語（見警卷第3 頁），而證
    人庚○○於本院審理時到庭證稱：伊當天乘坐友人丙○○所
    騎機車，沿大社鄉○○路行駛，和被告所駕自小客車發生輕
    微擦撞，伊和丙○○都沒受傷，之後伊和丙○○有追上被告
    所駕自小客車，騎到副駕駛座旁，告訴車內的人他們撞到人
    了，請他們停車，當時該自小客車副駕駛座車窗開著，之後
    過一下下，被告的車往右偏，和伊所坐的機車發生擦撞，擦
    撞發出的聲音挺大的，機車倒地，伊和丙○○都有受傷等語
    （見本院95年5 月4 日審判筆錄），證人乙○○亦證稱：當
    時伊坐在車上，被告開車，有人在車窗旁邊拍打並要求停車
    ，後來伊有感覺車身有晃動，是撞到東西在晃動等語（見本
    院95年4 月12日審判筆錄），則上開自小客車右前座（副駕
    駛座）車窗既然開著，可以聽到車外的聲音，該自小客車撞
    到丙○○所騎機車時不但有發出撞擊聲，車身也有晃動，衡
    情被告不可能不知道已經撞到人；又被告駕車離開肇事現場
    後一直行駛到聯合醫院美術館院區前始停車，前已敘明，從
    肇事現場到上開醫院，一路上有很多紅綠燈，被告也曾經停
    等紅燈之事實，業據被告、證人乙○○分別供述、證述明確
    （見本院95年4 月12日、同年5 月4 日審判筆錄），則被告
    於離開肇事現場後，既能將上開自小客車順利開到聯合醫院
    美術館院區前停放，行駛過程中還能遵守交通號誌停等紅燈
    ，顯見其肇事時意識尚屬清晰，並無酒醉意識不清之情形，
    是被告前開辯解不足採信，堪認其明知已撞到他人，竟未下
    車察看被害人之傷勢，亦未停留於現場採取救護、報警求援
    或其他必要措施，反為逃避肇事責任而駕車逃離現場無疑。
    被告上開肇事逃逸之犯行亦堪認定，應依法論科。
二、核被告所為，係犯刑法第185 條之3 服用酒類，不能安全駕
    駛動力交通工具而駕駛罪、第185 條之4 肇事逃逸罪。被告
    所犯上開2 罪間，犯意各別，罪名不同，應分論併罰。公訴
    意旨雖認被告有數次肇事逃逸之行為，應屬肇事逃逸罪之連
    續犯，惟刑法第185 條之4 所稱之「逃逸」，係指逃離現場
    不見蹤跡，若行為人並未離開肇事現場，僅未下車察看被害
    人傷勢或採取救護等必要措施，尚難認定已「逃逸」。查被
    告先後擦撞、追撞丙○○、己○○、癸○○所騎機車，致丙○○等7 人受傷，並於肇事後逃離現場，已如前述，其雖有
    數次肇事行為，但僅有1 次逃逸行為，應僅成立1 個肇事逃
    逸罪，公訴意旨誤認被告成立肇事逃逸罪之連續犯，尚有未
    洽，併此敘明。爰審酌被告於飲酒後，駕駛動力交通工具能
    力顯然不足之情形下，仍冒然駕駛汽車上路，對參與交通往
    來之人車均具高度危險性，又於肇事後未停車察看被害人傷
    勢及加以救護，反而逕行逃離現場，對於其他用路人之保護
    尚有不足，行為實有不當；惟念被告並無前科，有臺灣高等
    法院被告前案紀錄表1 份在卷可考，素行良好，且其犯罪後
    已坦承酒後駕車部分之犯行，並與被害人丙○○、庚○○、
    己○○、癸○○、戊○○、辛○○、壬○○等人均達成和解
    ，有和解書1 份、臺灣高雄地方法院檢察署電話紀錄單、高
    雄縣大社鄉調解委員會調解書各2 份在卷可參，犯後態度尚
    佳，及其犯罪目的、動機、手段、所生危害等一切情狀，分
    別量處如主文所示之刑，並定應執行之刑。末查，被告未曾
    受有期徒刑以上刑之宣告，此有臺灣高等法院被告前案紀錄
    表1 份在卷可按，其因一時失慮，偶罹刑典，經此偵審程序
    及罪刑之宣告，當知所警惕，信無再犯之虞，本院認所宣告
    之刑以暫不執行為適當，併予宣告緩刑3 年，以啟自新。
貳、公訴不受理部分：
一、公訴意旨另以：被告甲○○於94年10月1 日22時30分許，駕
    駛車牌號碼1610-JQ 號自小客車搭載友人乙○○，沿中山路
    往高雄市楠梓方向（由東往西方向）行駛時，不慎由後方擦
    撞其右前方同向行駛，由丙○○所騎乘並附載庚○○之車牌
    號碼QPR-805 號輕型機車後，因甲○○未停車處理，丙○○
    乃驅車由後方追趕甲○○所駕自小客車，至該車右前座車窗
    處，欲使其停車處理。詎甲○○竟基於殺害人之概括犯意與
    不確定故意，將其所駕駛之上開自小客車右偏行駛而撞擊丙○○之上開輕型機車，致丙○○及庚○○人車倒地後，仍未
    停車處理，反而往左迴轉調頭，迴轉時再衝撞適行駛於中山
    路往觀音山方向（由西往東方向），由己○○所駕駛之車牌
    號碼WBV-217 號輕型機車，致己○○人車倒地後，仍未停車
    處理，繼續驅車往前行駛，復衝撞行駛於同一路段，由癸○○所騎乘並附載其妻戊○○及其女辛○○、壬○○之車牌號
    碼JTP-221 號重型機車，導致癸○○、戊○○、辛○○及壬○○當場人車倒地後，甲○○旋即又驅車往左迴轉至原方向
    車道，往楠梓方向而逃逸，致丙○○因上開事故受有右前臂
    及右手多處擦傷、右肘、左肩、左膝擦挫傷之傷害，庚○○
    受有雙側前臂、手部、左膝、左足擦挫傷之傷害，己○○受
    有前胸挫傷、兩側手肘擦挫傷之傷害，癸○○受有左腳踝、
    左手腕扭挫傷之傷害，戊○○受有頭部外傷併腦震盪、後枕
    部撕裂傷併血腫之傷害，辛○○受有左膝挫傷、左腕拉傷之
    傷害，壬○○受有頭部外傷、左膝挫傷之傷害。因認被告先
    後撞擊、衝撞丙○○、己○○、癸○○等人所騎機車之行為
    ，均涉犯刑法第271 條第2 項之殺人未遂罪嫌。
二、訊據被告堅詞否認有何殺人之故意，辯稱：伊當時開車搭載
    友人乙○○，行駛中聽到2 個年輕人說伊撞到人，不停車就
    要打，伊看到有人在追趕伊的車就心生驚慌，不是故意要撞
    丙○○等人，是不小心撞到他們等語。經查：
  (一)被告於上開時、地，因所駕自小客車與被害人丙○○所騎，
    附載庚○○之機車發生輕微擦撞，未停車處理，遭丙○○騎
    車追趕至該自小客車右前座車窗處，丙○○、庚○○並要求
    其停車處理上開擦撞糾紛時，雖有在行進中將所駕車輛向右
    偏移，致上開自小客車右側車身擦撞丙○○所騎機車左側車
    身之行為，前已敘明，惟衡諸常情，一般人駕車行駛時，若
    發現遭人追趕要求停車，心生驚慌尚屬正常反應之一，而當
    時丙○○所騎機車在被告所駕自小客車右前車窗外，與該自
    小客車併行前進，且丙○○、庚○○正在對被告講話，要求
    其停車，顯見兩車相距甚近，則被告確有因一時驚慌，沒有
    妥善操控上開自小客車，稍微向右偏移而與丙○○所騎機車
    發生擦撞之可能，實難僅因上開自小客車與丙○○所騎機車
    發生擦撞，即認被告係基於殺害或傷害丙○○、庚○○之故
    意（包括不確定故意），刻意將自小客車向右偏移，以便撞
    擊丙○○所騎機車，此外，公訴人亦未提出證據證明被告是
    故意以自小客車撞擊上開機車，自難認定被告所駕自小客車
    擦撞丙○○所騎機車之行為，成立殺人未遂或傷害犯行。至
    證人庚○○固曾證稱：伊和丙○○在第1 次小擦撞後，追上
    去要求被告停車，被告沒有回應，也沒有說話，所以伊認為
    被告向右偏移擦撞伊所坐機車是故意的云云（見本院95年5
    月4 日審判筆錄），惟證人之個人意見或推測之詞，除以實
    際經驗為基礎者外，不得作為證據，刑事訴訟法第160 條定
    有明文。證人庚○○所述被告係故意向右偏移擦撞其所坐機
    車云云，僅係其自行推測之詞，依照前揭法條規定，自不得
    據為對被告不利之認定。
  (二)被告所駕自小客車與丙○○所騎機車發生擦撞後，被告將該
    自小客車迴轉至對向車道時，先後於迴轉過程中、完成迴轉
    後自後方追撞己○○、癸○○（附載戊○○、辛○○、壬○○）所騎機車，致己○○等5 人受有如前所述之傷害等事實
    ，固如前述，惟被告與己○○、癸○○等人素不相識，亦無
    任何怨隙，業據證人己○○、癸○○於本院審理時證述明確
    （見本院95年4 月12日、同年5 月4 日審判筆錄），被告實
    無殺害或傷害己○○等人之動機，況己○○等人所受傷勢均
    非嚴重，可認被告所駕自小客車追撞己○○、癸○○所騎機
    車時，撞擊力道尚非巨大，而公訴人復未提出確切證據證明
    被告確有殺害或傷害己○○、癸○○、戊○○、辛○○、壬○○等人之故意（包括不確定故意），自無從認定被告係基
    於殺人或傷害之故意（包括不確定故意）而追撞己○○、癸○○所騎機車。
  (三)起訴書固記載被告於追撞癸○○所騎機車後，又驅車往左迴
    轉至原方向車道，欲以該車撞擊因人車倒地而尚在原肇事地
    點之丙○○、庚○○，幸丙○○、庚○○因即時往右閃躲至
    路旁，始未遭撞及，而認被告此部分行為亦涉犯殺人未遂罪
    嫌云云。然證人庚○○於本院審理時已到庭證稱：被告所駕
    自小客車第2 次迴轉，轉回原方向車道時，伊和丙○○已經
    爬起來了，伊站在路燈旁邊的慢車道上，丙○○跑到路邊某
    家店的階梯上，被告回到原方向車道後，並未朝伊所在的慢
    車道、丙○○所在的階梯處或機車倒地處開過來，而是直直
    地沿著快車道開走了等語（見本院95年5 月4 日審判筆錄）
    ，顯見被告第2 次迴轉，回到原方向（由東往西方向）車道
    後，直接沿快車道駕車離去，並無意圖衝撞丙○○、庚○○
    之行為，即難認其在第2 次迴轉後有何殺人未遂之犯行，而
    公訴人亦於本院審理時當庭更正起訴事實，就此部分不再認
    為涉犯殺人未遂罪嫌（見本院95年5 月4 日審判筆錄），附
    此敘明。
  (四)綜上所述，被告所駕自小客車雖先後擦撞、追撞被害人丙○○、己○○、癸○○所騎機車，致丙○○、庚○○、己○○
    、癸○○、戊○○、辛○○、壬○○等人均因而受傷，惟公
    訴人所舉之證據不足以證明被告係基於殺人或傷害之犯意（
    包括不確定故意）而擦撞、追撞上開機車，被告所辯其係不
    小心撞到丙○○等人等語尚屬可採。此外，復查無其他積極
    證據足資認定被告確有殺人或傷害之故意，本件尚難認定被
    告成立殺人或傷害之犯行。
三、按汽車行駛時，駕駛人應注意車前狀況及兩車併行之間隔，
    並隨時採取必要之安全措施。又劃有分向限制線之路段，不
    得迴車。道路交通安全規則第94條第3 項、第106 條第2 款
    分別定有明文。被告於上開時、地駕駛自小客車，自應遵守
    上開規定，且其當時亦無不能注意之情事，竟疏未注意即貿
    然向右偏移、迴轉及往前行駛，致擦撞、追撞被害人丙○○
    、己○○、癸○○所騎機車，丙○○、庚○○、己○○、癸○○、戊○○、辛○○、壬○○等人均因而受傷，被告就上
    開車禍之發生自有過失，且其過失行為與各被害人之受傷間
    ，均具有相當因果關係。是核被告此部分所為，係犯刑法第
    284 條第1 項前段之過失傷害罪，公訴人認被告涉犯刑法第
    271 條第2 項之殺人未遂犯行，尚有未洽。
四、按告訴或請求乃論之罪，未經告訴、請求或其告訴、請求經
    撤回或已逾告訴期間者，應諭知不受理之判決，刑事訴訟法
    第303 條第3 款定有明文。經查，被告撞傷丙○○、庚○○
    、己○○、癸○○、戊○○、辛○○、壬○○等人之行為，
    係犯刑法第284 條第1 項前段之過失傷害罪，已如前述，依
    同法第287 條規定，該罪須告訴乃論。而被害人丙○○、庚○○並未提出告訴，另己○○、癸○○及戊○○提出告訴後
    （癸○○並以法定代理人之身分為其女辛○○、壬○○提出
    告訴），己○○已於本院審理時到庭撤回告訴（見本院95年
    4 月12日審判筆錄），癸○○、戊○○亦於本院審理時具狀
    撤回告訴，有撤回告訴狀1 紙在卷可證，揆諸前開規定，此
    部分應為公訴不受理之諭知。
據上論斷，應依刑事訴訟法第299 條第1 項前段、第303 條第3
款，刑法第185 條之3 、第185 條之4 、第51條第5 款、第74條
第1 款，判決如主文。
本案經檢察官丁○○到庭執行職務。
中    華    民    國    95    年    5     月    18    日
                  刑事第五庭    審判長法  官  李嘉興
                                      法  官  陳君杰
                                      法  官  楊筑婷
以上正本證明與原本無異。
如不服本判決，應於收受送達後10日內向本院提出上訴書狀。
中    華    民    國    95    年    5     月    19    日
                                      書記官  林靜慧
附錄本案論罪科刑法條：
中華民國刑法第185條之3
服用毒品、麻醉藥品、酒類或其他相類之物，不能安全駕駛動力
交通工具而駕駛者，處1 年以下有期徒刑、拘役或3 萬元以下罰
金。
中華民國刑法第185條之4
駕駛動力交通工具肇事，致人死傷而逃逸者，處6 月以上5 年以
下有期徒刑。


司法院資訊處製作；財團法人民間司法改革基金會備份。
